臺灣嘉義地方法院民事判決　　　　　　　100年度重訴字第9號
原　　　告　行政院農業委員會林務局嘉義林區管理處
法定代理人　楊宏志
訴訟代理人　陳志銀
　　　　　　莊寶
被　　　告　林廣進
上列當事人間返還土地等事件，本院於中華民國100年7月26日言
詞辯論終結，判決如下：
    主  文
被告應將坐落於嘉義縣大埔鄉○○段第5地號土地上如附圖所示A
部分面積三點五六公頃之果樹等地上物除去，並將前開土地返還
原告。
被告應給付原告新臺幣肆拾肆萬伍仟元，及自民國一百年二月二
日起至清償日止，按週年利率百分之五計算之利息。
原告其餘之訴駁回。
本判決第二項得假執行。
訴訟費用由被告負擔。
    事實及理由
壹、程序方面：按不變更訴訟標的，而補充或更正事實上或法律
    上之陳述者，非為訴之變更或追加，民事訴訟法第256條定
    有明文。原告起訴聲明原為：「被告應將原告所轄坐落大埔
    事業區第75林班即嘉義縣大埔鄉○○段第5地號國有林地內
    面積3.56公頃上之檳榔樹移除將土地交還原告。」，嗣於民
    國100年7月19日具狀更正聲明為：「被告應將坐落於嘉義縣
    大埔鄉○○段第5地號土地上如附圖所示A部分之果樹等地上
    物除去，將土地返還於原告。」，核係更正事實上之陳述，
    非為訴之變更或追加，先予敘明。
貳、實體方面：
一、本件原告起訴主張：
（一）查坐落大埔事業區第75林班地即如附表所示嘉義縣大埔鄉
      ○○段第5地號土地，係國有林班地，其中如附圖所示A部
      分（下簡稱系爭土地）係中華民國所有由原告管理。詎被
      告無正當占有權源，竟擅自占用系爭土地，並在系爭土地
      上種植檳榔樹、果樹等地上物，爰依民法第767條規定，
      請求被告將系爭土地上之果樹等地上物移除，並將土地返
      還。
（二）對被告抗辯所為之陳述：
   1、被告雖出具由其父親林肇勳、堂哥林樂堂簽訂編號2414號
      之「臺灣省國有竹林清理保育契約書」，主張系爭土地係
      由其父親等承租，故有管理使用系爭土地之權利；然依該
      契約書後附之實測圖所示，被告所承租之土地圖號為402
      號，契約期間自75年2月1日至84年1月31日止，該契約到
      期至今未續約，可見該契約書承租範圍及位置，均與系爭
      土地不同，且該契約書載明地上物為麻竹，系爭土地之地
      上物卻係檳榔樹。此外，經嘉義縣水上地政事務所複丈結
      果，被告主張承租之範圍為附圖所示之B部分，並非系爭
      土地，顯然原告主張與事實不符，自難謂被告有權占有系
      爭土地。
   2、又依據土地法第110條規定，地租不得超過地價百分之八
      ，故本件五年相當於租金之不當得利為新臺幣（下同）71
      2,000元（計算式：當期申報地價50元/平方公尺×占用面
      積35,600平方公尺×0.08×5＝712,000元）。
   3、至原告於93年間撤回訴訟，係因當時政策，若58年以前就
      占用即可辦理承租，所以當時正在訴訟之案件先撤回，嗣
      法案通過，被告有申請，但未審核通過，是原告再提起本
      件訴訟。
（三）爰聲明求為判決：1、被告應將坐落於附表所示土地上如
      附圖所示A部分之果樹等地上物除去，將土地返還予原告
      。2、被告應給付原告712,000元，及自起訴狀繕本送達翌
      日起至清償之日止，按年息百分之5計算之利息。3、訴訟
      費用由被告負擔。
二、被告則以下列等語，資為抗辯，並聲明：原告之訴駁回，訴
    訟費用由原告負擔。
（一）緣系爭土地於日據時期即由被告之祖父耕作，後由被告父
      親及其兄弟共同耕作使用，於被告及被告兄弟成年後，被
      告父親將系爭土地交由被告與被告兄弟等耕作使用。查75
      年間，玉山林區管理處整理出玉山林區管理處竹林清理保
      育人名冊，要求被告等出具林木保管承諾書，而系爭土地
      仍由被告等耕作使用，遂由被告叔父林樂堂代表被告等15
      人出具林木保管承諾書，故被告有保管承諾書，占有系爭
      土地並非無權占有。且原告前於93年間訴請被告返還土地
      等事件，該承辦法官認被告非無權占有，原告因而撤回起
      訴，故被告有保管承諾書，占有系爭土地並非無權占有，
      原告再提起本件訴訟，請求被告交還土地，依法無據。又
      承前所述，被告祖先係於日據時代即在系爭土地上生活，
      中華民國來臺灣時還較其曾祖父晚很多。而行政院農業委
      員會林務局係中華民國體制下單位，被告本來毋須與其簽
      約，即有合法地上權，係不懂才與林務局簽訂租賃契約，
      上當或被迫簽約是不合理。若依中華民國土地法，被告本
      就有地上權或使用權，係中華民國強行將被告祖先開墾留
      予祖孫的土地收為國有。
（二）另查系爭土地原未辦理土地總登記，於96年12月20日方辦
      理第一次登記，原告無由向被告請求5年相當於租金之不
      當得利。況系爭土地位於無人所到之山區，交通不便，土
      地貧瘠，利用價值甚低，原告以土地法第110條所定最高
      地價百分之八為不當得利計算標準，毫無理由，且對其主
      張系爭土地地租以地價百分之八為計算基準是否適當亦未
      負舉證責任，其請求實依法無據。
三、本件依民事訴訟法第270條之1第1項第3款規定，整理並協議
    兩造不爭執事項暨簡化爭點為：
（一）兩造不爭執之事項：
   1、大埔事業區第75林班地即嘉義縣大埔鄉○○段第5地號國
      有林地，目前由原告管理。
   2、100年5月12日水上地政事務所複丈成果圖所示之A部分，
      現今由被告種植檳榔樹等，面積共3.56公頃。
   3、被告之叔父林樂堂曾於75年4月29日與原告簽訂林木保管
      承諾書，其標的為大埔事業區第75林班地（即402號租地
      ）。
（二）經兩造協議簡化之爭點：
   1、被告有無無權占有大埔事業區第75林班地即嘉義縣大埔鄉
      ○○段第5地號國有林地，面積3.56公頃？（即100年5月1
      2日水上地政事務所複丈成果圖所示之A部分）
   2、原告得否向被告請求相當於5年租金之不當得利？
四、本院得心證之理由：
（一）被告有無無權占有大埔事業區第75林班地即嘉義縣大埔鄉
      ○○段第5地號國有林地，面積3.56公頃？（即100年5月1
      2日水上地政事務所複丈成果圖所示之A部分），經查：
   1、按所有人對於無權占有或侵奪其所有物者，得請求返還之
      ；對於妨害其所有權者，得請求除去之；民法第767條前
      段、中段定有明文。足見所有人得請求返還者，係其「所
      有物」之占有。申言之，所有物返還請求權之標的為「所
      有物」占有之返還，非所有權之返還，因而返還之方法係
      「所有物」占有之移轉，而非所有權之移轉（最高法院80
      年度台上字第1952號判決要旨參照）。又國有林地撥給行
      政院農業委員會林務局各地林區管理機關管理使用者，名
      義上雖是國有，實際上即為管理使用機關行使所有權人之
      權利，實務上向准由管理機關起訴（最高法院51年台上字
      第2680號判例要旨參照）。如該不動產為第三人無權占有
      ，管理人為達就其所管理不動產使用收益之目的，本於管
      理人之身分，行使所有權人之所有物返還請求權，應在其
      職權範圍以內（最高法院76年台上字第2282號判例意旨可
      參）。查本件系爭土地為中華民國所有，原告為管理機關
      ，有土地登記簿謄本在卷可稽（見本院卷第9頁），並為
      兩造所不爭執。雖系爭土地屬國有，但由行政院農業委員
      會林務局撥交給所屬嘉義林區管理處管理，則原告以所有
      權人之地位起訴，請求判命被告除去前開地上物，並返還
      土地，依上揭判例要旨，即無不合。是原告本於系爭土地
      之管理人之地位，自得請求無權占有人返還系爭土地之占
      有，先予說明。
   2、原告主張被告占用系爭土地即如附圖所示A部分，面積3.5
      6公頃，並於其上種植檳榔樹等情，業據其提出大埔事業
      區第75林班被告濫墾地位置圖、如附表所示土地之地籍圖
      影本、大埔事業區第75林班被告濫墾地照片4幀等為證（
      見本院卷第5-8頁），並經本院於100年5月12日會同嘉義
      縣水上地政事務所測量員勘驗，製有勘驗筆錄及土地複丈
      成果圖在卷可稽（見本院卷第49、50、55、56頁），復為
      被告所不爭執，堪信原告此部分主張為真實。
   3、另按以無權占有為原因，請求返還土地者，占有人對土地
      所有權存在之事實無爭執，而僅以非無權占有為抗辯者，
      土地所有權人對其土地被無權占有之事實無舉證責任，占
      有人自應就其取得占有係有正當權源之事實證明之。而主
      張法律關係存在之當事人，僅須就該法律關係發生所具備
      之特別要件，負舉證責任，至於他造主張有利於己之事實
      ，應由他造舉證證明（參照最高法院85年度台上字第1120
      號判決、48年台上字第887號判例意旨）。本件原告既已
      證明其為系爭土地所有權人，並主張被告無權占有系爭土
      地，請求返還系爭土地，則被告就其所抗辯稱其係屬有權
      占有之事實，自應負舉證之責。查被告抗辯75年間，玉山
      林區管理處整理出玉山林區管理處竹林清理保育人名冊，
      要求被告等出具林木保管承諾書，而系爭土地仍由被告等
      耕作使用，遂由被告叔父林樂堂代表被告等15人出具林木
      保管承諾書云云，固提出臺灣省國有竹林清理保育契約書
      及林木保管承諾書影本各1份為證（見本院卷第17-19頁）
      ，然依上開契約書後附之保育人名冊及實測圖所示（見本
      院卷第31、33頁），被告所管理、使用之土地圖號為402
      號，惟被告本件用以種植檳榔樹之土地並非上開其所管理
      、使用之402地號土地，而係系爭土地乙情，業經本院依
      職權勘驗現場，並囑託嘉義縣水上地政事務所製有100年6
      月29日嘉上地測字第1000004145號函後附之複丈成果圖在
      卷可稽（見本院卷第55、56頁），足見系爭土地與前揭被
      告管理、使用之402號地號土地並非同一筆土地至明，益
      證被告所辯系爭土地係由其等所管理、使用乙節，顯與事
      實不符，不足採信。
   4、準此，原告主張被告占用前開系爭土地並無合法權源，被
      告亦未證明其占用有正當權源，則原告依民法第767條第1
      項前段、中段之規定，請求被告將前開系爭土地上之地上
      物移除，並將土地交還原告，自屬有據。
（二）原告得否向被告請求相當於5年租金之不當得利？
   1、再按無法律上之原因而受利益，致他人受損害者，應返還
      其利益，民法第179條前段定有明文。而依不當得利之法
      則請求返還不當得利，以無法律上之原因而受利益，致他
      人受有損害為其要件，故其得請求返還之範圍，應以對方
      所受之利益為度，非以請求權人所受損害若干為準。無權
      占有他人土地，可能獲得相當於租金之利益，為社會通常
      之觀念，故原則上應以相當於該土地之租金額為限（最高
      法院著有61年台上字第1695號判例、94年度台上字第1094
      號裁判意旨足參）。
   2、查系爭土地既為中華民國所有，原告為管理機關，被告無
      正當權源，占用原告所管理之系爭土地面積3.56公頃（即
      35,600平方公尺），均已如前述，又被告自承渠等種植檳
      榔樹1年收成1次，1甲地收益約1、2萬元，渠等已做3、40
      年等語（見本院卷第23、24頁，100年2月25日言詞辯論筆
      錄），復為原告所不爭執；依前揭說明，被告無權占有前
      開系爭土地自屬無法律上之原因而受有相當於租金之利益
      ，並致原告受有損害，事甚明確。是原告依民法第179條
      前段之規定，請求被告返還相當於租金之不當得利，於法
      有據。
   3、經查被告占用之前開系爭土地位在嘉義縣大埔鄉○○段，
      土地使用為森林區，使用地類別為國土保安用地，申報地
      價自96年12月起及自99年1月起每平方公尺均為50元等情
      ，有土地登記謄本附卷可稽（見本院卷第9頁）。本院審
      酌被告占用前開土地係種植檳榔樹、波羅蜜、麻竹等作用
      ，及該土地之地理位置、未來發展遠景等情，認被告占用
      系爭土地所受之利益自95年至100年間，以每平方公尺50
      元，並均以週年利率百分之5計算較為適當。又被告占用
      前開系爭土地之面積合計3.56公頃，即35,600平方公尺乙
      情，為被告迭次到庭表示同意（見本院卷第24、76頁，10
      0年2月25日，同年7月26日言詞辯論筆錄），故原告主張
      以35,600平方公尺計算被告所受之利益，自應准許。準此
      ，原告請求被告依渠等占用面積，所應給付相當於租金之
      不當得利金額共計445,000元【計算式：35,600平方公尺
      （占用面積）×50元/平方公尺（申報地價）×0.05（租
      金率）×5年】。是原告請求被告返還前開所受利益445,0
      00元為有理由，逾此金額之請求，為無理由，應予駁回。
五、按給付無確定期限者，債務人於債權人得請求給付時，經其
    催告而未為給付，自受催告時起，負遲延責任。其經債權人
    起訴而送達訴狀，或依督促程序送達支付命令，或為其他相
    類之行為者，與催告有同一之效力；遲延之債務，以支付金
    錢為標的者，債權人得請求依法定利率計算之遲延利息；應
    付利息之債務，其利率未經約定，亦無法律可據者，週年利
    率為百分之五，為民法第229條第2項、第233條第1項前段、
    第203條所明定。本件原告請求返還不當得利之債，屬給付
    無確定期限者，且係以支付金錢為標的，則依上揭法律規定
    ，原告就被告應給付之上開金額，請求起訴狀繕本送達之翌
    日即100年2月2日起至清償日止，按法定利率即週年利率百
    分之五計算之利息，自屬有據。
六、綜上所述，原告依民法第767條前段、中段之物上請求權及
    同法第179條之不當得利等法律關係，請求被告應將系爭土
    地即如附圖所示A部分面積3.56公頃之果樹等地上物除去，
    並將前開系爭土地返還原告；另應給付原告前5年所受有相
    當租金之不當得利445,000元，及自起訴狀繕本送達翌日起
    即100年2月2日起至清償日止，按週年利率百分之五計算之
    利息部分為有理由，應予准許；逾此範圍之請求，為無理由
    ，應予駁回。
七、本件判決第2項所命被告給付之金額未逾50萬元，依民事訴
    訟法第389條第1項第5款規定，自當由本院依職權宣告假執
    行。
八、本件事證已臻明確，兩造其餘攻擊、防禦方法及證據資料，
    核與判決結果不生影響，無一一論述必要，併予敘明。
九、訴訟費用負擔之依據：按各當事人一部勝訴、一部敗訴者，
    其訴訟費用，由法院酌量情形，命兩造以比例分擔或命一造
    負擔，或命兩造各自負擔其支出之訴訟費用，民事訴訟法第
    79條固定有明文；查本件原告雖就其請求被告返還不當得利
    之訴部分一部敗訴，然本件關於該不當得利部分之請求並不
    併計其訴訟標的金額而未徵收其裁判費（本件裁判費僅以系
    爭土地占用面積35,600平方公尺，每平方公尺180元核課）
    ，是本院認應命被告負擔本件全部訴訟費用。
十、據上論結，本件原告之訴為有理由，依民事訴訟法第78條、
    第389條第1項第5款，判決如主文。
中    華    民    國   100    年    7     月    29    日
                  民事第二庭  法  官  黃仁勇
以上正本係照原本作成。
如對本判決上訴，須於判決送達後20日內向本院提出上訴狀。如
委任律師提起上訴者，應一併繳納上訴審裁判費。
中    華    民    國   100    年    7     月    29    日
                              書記官  黃意雯
附表：
┌─┬───────────────┬──┬─────┬──┬──┐
│編│土地坐落                      │使用│面積（平方│權利│備考│
│  ├───┬────┬───┬──┤地類│公尺）    │範圍│    │
│號│縣  市│鄉鎮市區○  段  │地號│別  │          │    │    │
├─┼───┼────┼───┼──┼──┼─────┼──┼──┤
│1 │嘉義縣│大埔鄉  │草嶺  │5   │國土│0000000.67│全部│    │
│  │      │        │      │    │保安│          │    │    │
│  │      │        │      │    │用地│          │    │    │
└─┴───┴────┴───┴──┴──┴─────┴──┴──┘